【裁判字號】    95,訴,435
【裁判日期】    951130
【裁判案由】    返還不當得利
【裁判全文】
臺灣新竹地方法院民事判決               95年度訴字第435號
原      告  甲○○
被      告  乙○○
訴訟代理人  楊永成律師
複 代 理人  丙○○
上列當事人間請求返還不當得利事件，本院於民國95年11月21日
言詞辯論終結，判決如下：
    主      文
原告之訴駁回。
訴訟費用由原告負擔。
    事實及理由
一、原告主張：
(一)、緣兩造原為男女朋友關係，民國89年2月間，被告表示為保
    障兩造未來之婚姻生活，故請求原告簽發票面金額分別為新
    臺幣（下同）1,000,000元、500,000元及20,000元之本票3
    紙（下稱系爭本票），嗣被告執系爭本票請求原告付款，因
    斯時原告資力窘困，故於89年9月18日匯款1,300,000元（下
    稱系爭款項）至被告所有於合作金庫銀行新竹分行帳號為00
    00000000000號之帳戶，而原告簽立系爭本票並匯款予被告
    乃以兩造結婚為條件，詎被告自原告處受領系爭款項後，因
    故與原告結束男女朋友關係，且與第三人共結連理，是客觀
    上兩造已無從結婚，則依民法第99條第2項之規定，兩造間
    贈與契約之解除條件已然成就，故兩造間贈與契約業已失效
    ，若鈞院認兩造之贈與契約為附負擔之贈與，因被告未履行
    與原告結婚之義務，原告當庭撤銷贈與之意思表示，無論本
    件係附解除條件之贈與或附負擔之贈與，原告自得依不當得
    利之法律關係，向被告請求返還系爭款項。
(二)、雖被告辯稱係基於本票執票人之地位受領系爭款項，且原告
    亦對於兩造間之贈與附有被告需與原告結婚之條件或負擔無
    法舉證以實其說，況即便兩造間之贈與附有條件或負擔，然
    兩造間未能結婚亦係出於原告自身因素所致，故依民法第10
    1條之規定，原告亦無向被告請求返還系爭款項之理，是原
    告自無從依不當得利之法律關係，請求被告返還系爭款項云
    云。惟查，被告曾向原告表示為了保障兩造婚後之生活，所
    以要求原告簽發系爭本票，原告始簽發系爭本票交予被告收
    執，而原告簽發系爭本票予被告時，年收入僅700,000元，
    並無其他財產，經濟並非寬裕，況依照社會通念男女朋友間
    或有贈與價值不菲之財物，但是絕無一次交付1,300,00 0元
    為贈與之可能，況衡諸常情，原告豈會在兩造無婚約之情況
    下單純贈與被告1,300,000元，由是觀之，兩造間之贈與並
    非單純的贈與，且若僅是單純贈與，原告何須簽發系爭本票
    ；兩造間交往時間長達9年，原告亦付出真摯的感情，所以
    原告才會應被告要求交付1,300,000元作為日後生活的保障
    ，之後兩造交往無圓滿結果另有其他原因，且亦非僅可歸責
    於原告，故被告援用民法第101條並非有據，是被告上揭所
    辯洵不足採。
(三)、再者，原告簽立系爭票據時並沒有贈與之意思，被告是以詐
    騙的手段取得系爭本票，當庭對被告為撤銷遭詐欺所為贈與
    之意思表示，原告與被告間並無債權債務關係，本件亦無民
    法第180條所列各款不得請求返還之情形，是被告受領系爭
    款項無法律上原因，為此，原告依民法第179條不當得利之
    法律關係提起本件訴訟等語。並聲明：被告應給付原告1,30
    0,000元。
二、被告則以：
(一)、按當事人主張有利於己之事實者，就其事實有舉證之責任，
    民事訴訟法第277條定有明文。又請求履行債務之訴，除被
    告自認原告所主張債權發生原因之事實外，應先由原告就其
    主張此項事實，負舉證之責任，必須證明其為真實後，被告
    於其抗辯事實，始應負證明之責任，此為舉證責任分擔之原
    則。不當得利返還請求權，以無法律上之原因而受利益為其
    成立要件之一，故主張此項請求權成立之原告，應就無法律
    上之原因而受利益之事實，負舉證責任。最高法院43年台上
    字第377號判例、77年度台上字第1756號判決可資參照。故
    原告應就被告如何受有利益、其如何受有損害、兩者間有何
    直接因果關係、被告受有利益無法律上原因之事實盡其實質
    舉證之責。本件原告雖主張兩造間之贈與乃附有負擔或條件
    ，惟其並未就此部分舉證以實其說，況兩造先前相交長達9
    年，男女熱烈交往期間相互餽贈之情所在多有，被告係基於
    兩造間贈與契約而受有系爭款項之利益，則被告受利益自有
    法律上之原因。
(二)、次查，在本件情形，縱原告內心係為與被告結婚而為贈與行
    為，然此屬於意思表示之動機，存於內心，無法表徵於外界
    ，非被告所得預料，且被告之所以未與原告結婚，乃係原告
    堅持所致，非被告自身之因素，則原告焉能嗣後復為撤銷贈
    與之意思表示並請求被告返還系爭款項之理。且原告說詞反
    覆充滿矛盾，原告於起訴狀謂系爭本票乃被告要求原告承諾
    結婚之保證要求簽下云云，依原告之意乃指原告為保證、承
    諾與被告結婚而給付系爭款項，從而，若嗣後原告未結婚，
    原告即應給付系爭款項；而另一方面，原告於95年9月19日
    之言詞辯論期日主張兩造間贈與係以結婚為前提，而附有解
    除條件或負擔云云，則原告之意乃指為確保被告與原告結婚
    始為贈與，基此，嗣後原告主動向被告提出分手而致使雙方
    未結婚，原告不應給付系爭款項，是足徵原告前後之主張充
    滿矛盾，另按附有解除條件之法律行為，於條件成就時當然
    失其效力，無待於撤銷之意思表示，此觀於民法第99條第2
    項之規定極為明顯（最高法院31年上字第3433號判例參照）
    ，則條件成就時毋庸撤銷即失其效力之解除條件，如何與贈
    與附有負擔，若不履行負擔需經撤銷方消滅兩造間贈與關係
    相比擬，則本件原告如何將不能併存之二者併為請求，由是
    觀之，本件原告之主張不僅前後矛盾且與法理有悖，故原告
    之主張顯屬無據。
(三)、又縱認兩造間之贈與乃附有負擔或解除條件，然該解除條件
    之成就或負擔之不能履行乃係可歸責於原告主動提出分手不
    欲與被告結婚所致，基於誠信原則及民法第101條之規定原
    告並無向被告請求返還系爭款項之理，再者，被告否認係以
    施用詐術之方式取得系爭本票，此部分應由原告進一步舉證
    說明，況原告當庭所為撤銷因遭詐欺所為之意思表示，已超
    過1年之除斥期間，是故，被告自原告受領系爭款項，乃係
    基於被告為本票債權人之地位，則被告受領系爭款項乃基於
    本票債權人地位行使票據債權當然之結果，難謂被告受領系
    爭款項乃無法律上之原因。
(四)、綜上所述，本件原告依不當得利之法律關係，請求被告返還
    系爭款項為無理由。並聲明：原告之訴駁回。
三、兩造不爭執之事項：
    原告主張兩造原為男女朋友關係，於89年2月間，原告簽發
    票面金額分別為1,000,000元、500,000元及20,000元之本票
    3紙交予被告收執，嗣後並匯款1,300,000元至被告之帳戶內
    ，而原告與被告並未立有婚約，亦無結婚等情，業據其提出
    誠泰銀行跨行聯行入戶電匯回單影本、存摺存款對帳單1紙
    為證，並為被告所不爭執，且提出本票影本3紙附卷為憑，
    是原告此部分之主張，自堪信為真實。
四、得心證之理由：
    本件兩造之爭點為：被告收受系爭本票並請求原告匯款而受
    領系爭1,300,000元之款項是否無法律上之原因？玆說明如
    下：
(一)、按不當得利係以當事人之一方無法律上之原因而受利益，致
    他方受損害為其成立要件，並須就無法律上之原因，負舉證
    責任，又主張不當得利請求權之原告，係因自己之行為致造
    成原由其掌控之財產發生主體變動，則因該財產變動本於無
    法律上原因之消極事實舉證困難所生之危險自應歸諸原告，
    始得謂平，是以原告對不當得利請求權之成立要件應負舉證
    責任，亦即原告必須證明其與被告間有給付之關係存在，且
    被告因其給付而受有利益以及被告之受益無法律上之原因，
    始能獲得勝訴之判決，最高法院78年度台上字第1599號、91
    年度台上字第1673號裁判意旨可資參照。再買賣雙方當事人
    訂立買賣契約之動機如何，對於買賣契約之效力，通常固不
    生影響，惟若當事人已將動機表明於契約，以之為契約成立
    之條件，則動機之合法、可能與確定，所附條件之成就與否
    ，對於契約之效力，即不能謂無關涉，最高法院82年台上字
    第2286號判決足參，反面言之，若訂立契約時，表意人未將
    其內心動機表徵於外，並以之為契約之重要要素，而置於相
    對人可得了解之狀態，其嗣後進而主張該項契約附有條件或
    負擔，是否可採，實有研求之餘地。
(二)、查原告主張簽立系爭本票予被告，係以兩造將來結婚之後，
    可作為生活費用之一部分，並非單純之贈與，惟此節為被告
    所否認，自應由原告負舉證責任。而原告亦自承當初簽本票
    時只是私下跟被告講，沒有其他證據等語（見本院95年9月
    19日言詞辯論筆錄），原告既未將其內心動機表徵於外，復
    未就系爭本票之贈與係附有被告應與原告結婚之解除條件等
    事實舉證以實其說，其主張贈與契約因解除條件成就而失其
    效力云云，顯非可採。
(三)、又原告主張簽發系爭本票時，年收入僅700,000元，經濟並
    非寬裕，若僅為單純之贈與，焉有給付如此鉅額之款項云云
    惟按贈與契約成立後，贈與人即負有以自己之財產無償給予
    他方之義務，至贈與人如何履行其義務，則在所不問，查卷
    附系爭本票3紙，其中面額20,000元者，到期日為89年3月5
    日，另2紙面額分別為1,000,000元及500,000元之本票，到
    期日均為89年10月13日，而原告於89年2月間即已開立系爭
    本票予被告收執，此為兩造所不爭執，是原告於簽立本票時
    ，既將其中面額較高之2紙本票，預留8個月之提示期間，顯
    已考慮自身之經濟狀況，再衡以兩造曾為男女朋友關係，交
    往期間長達9年，互有餽贈之情亦與常理無違，贈與之內容
    端賴雙方之意思表示合致即足，縱或贈與之內容超過原告所
    得負擔之範圍，亦非謂該贈與必然附有條件，原告就本件贈
    與契約係附有解除條件等積極事實迄未舉證證明，徒以資力
    尚非充裕，不可能無條件贈與被告百餘萬元等情，執為本件
    非屬單純贈與，不足憑採。
(四)、末按民法上所謂詐欺，係欲相對人陷於錯誤，故意示以不實
    之事，令其因錯誤而為意思之表示，收受聘禮後故延婚期，
    迫使相對人同意退婚，雖志在得財，但不得謂為詐欺，僅屬
    民法第976條違反婚約，及同法第977條損害賠償問題，最高
    法院56年台上字第3380號判例要旨著有明文，依前開判例意
    旨即知，以特定身分行為為條件之贈與行為，縱於贈與行為
    完成後，受贈人即承諾為特定身分行為之一方未依約為特定
    身分行為，為尊重有為特定身分行為義務人其為特定身分行
    為之自由，自不能僅憑其嗣後未依約為特定身分行為，即認
    其有詐欺。查本件兩造未曾訂有婚約，此為兩造所不爭執，
    原告復未就簽立系爭本票時，被告有承諾要與原告結婚之情
    負舉證責任，其主張被告嗣後未與原告結婚，其所為之贈與
    係遭詐欺所致，顯無理由，不足採信。
(五)、綜上所述，原告既無法舉證證明本件贈與係附有解除條件，
    其所為之贈與意思表示，亦非該當於受詐欺而得撤銷之範疇
    ，是被告抗辯：原告簽立系爭本票交予被告，係單純之贈與
    行為，被告本於本票債權人之地位請求原告給付系爭款項，
    尚非無法律上原因等語，應屬可採。從而，原告主張依民法
    第179條不當得利之法律關係，請求被告給付1,300,000元為
    無理由，應予駁回。
五、本件事證已臻明確，兩造其餘之攻擊防禦方法，經審酌對於
    判決結果均不生影響，爰不逐一調查論述，附此敘明。
六、據上論結，本件原告之訴為無理由，依民事訴訟法第78條，
    判決如主文。
中    華    民    國    95    年    11    月    30    日
                  民事第一庭     法  官  蔡欣怡
以上正本係照原本做成。
如對本判決上訴，須於判決送達後20日內向本院提出上訴狀。
                                 書記官  王恬如
中    華    民    國    95    年    11    月    30    日


司法院資訊處製作；財團法人民間司法改革基金會備份。
